ACORDAO-COMPLETO-2482811

ACÓRDÃO 2152/2021 ATA 36/2021 - PLENÁRIO

VISTOS, relatados e discutidos estes autos de tomada de contas especial instaurada em razão de fraude na concessão de pensão militar,
ACORDAM os Ministros do Tribunal de Contas da União, reunidos em sessão do Plenário, ante as razões expostas pelo Relator, em:
9.1. julgar irregulares as contas da sra. Katia Inez do Carmo, condenando-a ao pagamento das quantias abaixo relacionadas, com a incidência dos devidos encargos legais, calculados a partir das datas correspondentes até a do efetivo recolhimento, na forma da legislação em vigor, nos termos dos arts. 1°, inciso I, 16, inciso III, alínea "d", 19 e 23, inciso III, da Lei 8.443/1992:
	Data de ocorrência
	Valor histórico (R$) 

	1/2/1999
	1.862,84

	1/3/1999
	2.015,09

	1/4/1999
	2.015,09

	1/5/1999
	2.015,09

	1/6/1999
	2.495,01

	1/7/1999
	3.486,41

	1/8/1999
	2.015,09

	1/9/1999
	2.015,09

	1/10/1999
	2.015,09

	1/11/1999
	2.015,09

	1/12/1999
	4.087,23

	1/1/2000
	2.015,09

	1/2/2000
	2.015,09

	1/3/2000
	2.015,09

	1/4/2000
	2.015,09

	1/5/2000
	2.119,21

	1/6/2000
	2.015,09

	1/7/2000
	3.185,05

	1/8/2000
	2.015,09

	1/9/2000
	2.015,09

	1/10/2000
	2.015,09

	1/11/2000
	2.015,09

	1/12/2000
	3.131,47

	1/1/2001
	2.015,09

	1/2/2001
	2.814,46

	1/3/2001
	2.814,46

	1/4/2001
	2.931,74

	1/5/2001
	2.940,60

	1/6/2001
	2.809,44

	1/7/2001
	4.511,61

	1/8/2001
	2.790,36

	1/9/2001
	2.931,76

	1/10/2001
	2.810,52

	1/11/2001
	2.790,36

	1/12/2001
	3.952,41

	1/1/2002
	3.334,40

	1/2/2002
	2.853,44

	1/3/2002
	2.985,88

	1/4/2002
	2.873,88

	1/5/2002
	2.853,44

	1/6/2002
	2.897,66

	1/7/2002
	5.026,47

	1/8/2002
	3.775,91

	1/9/2002
	3.032,26

	1/10/2002
	3.110,10

	1/11/2002
	3.050,10

	1/12/2002
	4.551,03

	1/1/2003
	3.050,10

	1/2/2003
	3.026,10

	1/3/2003
	3.269,10

	1/4/2003
	3.026,10

	1/5/2003
	3.074,10

	1/6/2003
	3.026,10

	1/7/2003
	4.871,10

	1/8/2003
	3.026,10

	1/9/2003
	3.026,10

	1/10/2003
	3.026,10

	1/11/2003
	3.026,10

	1/12/2003
	4.418,11

	1/1/2004
	3.040,10

	1/2/2004
	3.026,10

	1/3/2004
	3.026,10

	1/4/2004
	3.026,10

	1/5/2004
	3.166,90

	1/6/2004
	3.334,26

	1/7/2004
	4.953,98

	1/8/2004
	3.026,10

	1/9/2004
	3.098,40

	1/10/2004
	3.313,91

	1/11/2004
	4.303,91

	1/12/2004
	5.275,03

	1/1/2005
	4.152,71

	1/2/2005
	3.328,68

	1/3/2005
	3.334,68

	1/4/2005
	3.359,88

	1/5/2005
	3.328,68

	1/6/2005
	3.575,88

	1/7/2005
	5.688,34

	1/8/2005
	3.328,68

	1/9/2005
	3.328,68

	1/10/2005
	3.328,68

	1/11/2005
	3.651,97

	1/12/2005
	5.508,42

	1/1/2006
	72.994,53

	1/2/2006
	3.721,27

9.2. fixar o prazo de 15 (quinze) dias, a contar da data da notificação, para que a responsável de que trata o subitem anterior comprove, perante o Tribunal, o recolhimento das referidas quantias aos cofres do Tesouro Nacional, nos termos do art. 23, inciso III, alínea "a", da Lei 8.443/1992 c/c o art. 214, inciso III, alínea "a", do Regimento Interno do TCU (RI/TCU) ;
9.3. autorizar a cobrança judicial da dívida, caso não atendida a notificação, nos termos do art. 28, inciso II, da Lei 8.443/1992;
9.4. autorizar, desde já, caso requerido, o parcelamento da dívida em até 36 (trinta e seis) parcelas mensais e consecutivas, incidindo, sobre cada parcela, os correspondentes acréscimos legais, alertando a responsável de que a falta de pagamento de qualquer parcela importará no vencimento antecipado do saldo devedor, nos termos do art. 26 da Lei 8.443/1992, c/c o art. 217 do Regimento Interno/TCU;
9.5. dar ciência deste acórdão à Procuradoria da República no Estado do Mato Grosso, nos termos do art. 16, § 3º, da Lei 8.443/1992.

Tomada de contas especial instaurada em razão do recebimento de benefícios previdenciários mediante fraude.

Comando da 13ª Brigada de Infantaria Motorizada.

3. Interessados/Responsáveis:
3.1. Interessado: Comando da 13ª Brigada de Infantaria Motorizada (09.644.194/0001-32)
3.2. Responsável: Katia Inez do Carmo (XXX.442.111-XX).

13.1. Ministros presentes: Ana Arraes (Presidente), Walton Alencar Rodrigues, Benjamin Zymler (Relator), Augusto Nardes, Aroldo Cedraz, Raimundo Carreiro, Bruno Dantas, Vital do Rêgo e Jorge Oliveira.
13.2. Ministros-Substitutos presentes: Augusto Sherman Cavalcanti, Marcos Bemquerer Costa e André Luís de Carvalho.

BENJAMIN ZYMLER

Cuidam os autos de tomada de contas especial instaurada pelo Comando da 13ª Brigada de Infantaria Motorizada em desfavor de Katia Inez do Carmo, em razão do recebimento de benefícios previdenciários aos quais não tinha direito, no período de 1º/1/1999 a 1º/2/2006.
2.	Os fatos foram apurados no âmbito de ação penal militar com sentença de condenação pela prática de crime de estelionato, tipificado no art. 251 do Código Penal Militar, proferida pela Auditoria da 9ª Circunscrição Judiciária Militar.
3.	Constatou-se que a sra. Katia Inez do Carmo, por meio de uma certidão de nascimento falsa, criou uma pessoa física fictícia, Karina Júlia do Carmo, para se habilitar como pensionista de Benedicto Malaquias do Carmo.
4.	Assim, a sra. Katia Inez do Carmo recebeu indevidamente benefícios, no período de janeiro de 1999 a janeiro de 2006, como falsa pensionista de falecido militar.
5.	Depois de promovida a citação da responsável, a unidade técnica assim se manifestou:
	"HISTÓRICO
Em 11/11/2019, com fundamento na IN/TCU 71/2012, alterada pela IN/TCU 76/2016 e DN/TCU 155/2016, o Comandante da 13ª Brigada de Infantaria Motorizada (13ª Brig I Mtz) autorizou a instauração da tomada de contas especial (peça 30) . O processo foi registrado no sistema e-TCE com o número 4342/2019.
	O fundamento para a instauração da Tomada de Contas Especial, conforme consignado na matriz de responsabilização elaborada pelo tomador de contas, foi a constatação da seguinte irregularidade: 
A apresentação de documentos verdadeiros derivados de Certidão de Nascimento falsa, criando uma pessoa física fictícia, Karina Júlia do Carmo, com documentação falsa, para se habilitar como pensionista de Benedicto Malaquias do Carmo, o que propiciou a mesma receber indevidamente benefícios, no período de janeiro de 1999 a janeiro de 2006, como falsa pensionista de falecido militar, causando um dano ao erário. Até a presente data persiste a ausência de ressarcimento dos valores referentes a remuneração, encargos e benefícios sociais pagos, após obter, de forma fraudulenta, pensão militar como filha, pela apresentação de documentos verdadeiros derivados de Certidão de Nascimento falsa. A obtenção fraudulenta de pensão como filha, por morte de militar, em face de habilitação com certidão de nascimento falsa, incidiu no Art. 251 do Código Penal Militar (CPM) conforme sentença do Processo 38/06-6 da Auditoria 9ª CJM, expedida em 25 de março de 2008. Como consequência da abertura de Processo Criminal, a Advocacia-Geral da União (AGU) propôs abertura de ação buscando a elisão do dano, originando o Processo Comum Cível e de Cumprimento de sentença nº 2006.36.00.005678-4, atualmente sob nova numeração (0005677-03.2006.4.01.3600) . O processo Cívil encontra-se transitado em julgado, após Sentença condenatória pelo Tribunal Regional Federal da Primeira Região (TRF1) , Seção Judiciária do Estado de Mato Grosso, em 4 de novembro de 2011, condenando a ré a ressarcir os cofres públicos acrescido de juros e mora. O ressarcimento dos cofres públicos ainda não foi realizado, devido ao insucesso das tentativas de leiloar bens em nome da ré.
A responsável arrolada na fase interna foi devidamente comunicada e, diante da ausência de justificativas suficientes para elidir a irregularidade e da não devolução dos recursos, instaurou-se a tomada de contas especial.
	No relatório (peça 84) , o tomador de contas concluiu que o prejuízo importaria no valor original de R$ 334.840,78, imputando-se a responsabilidade a Katia Inez do Carmo, na condição de beneficiária. 
Em 23/4/2020, a Centro de Controle Interno do Exército emitiu o relatório de auditoria (peça 86) , em concordância com o relatório do tomador de contas. O certificado de auditoria e o parecer do dirigente do órgão de controle interno concluíram pela irregularidade das presentes contas (peças 87 e 88) .
Em 23/4/2020, o Comandante do Exército, Gen Ex Edson Leal Pujol, atestou haver tomado conhecimento das conclusões contidas no relatório e certificado de auditoria, bem como do parecer conclusivo do dirigente do órgão de controle interno, manifestando-se pela irregularidade das contas, e determinou o encaminhamento do processo ao Tribunal de Contas da União (peça 89) . Em que pese o art. 52 da Lei 8.443/1992 ter atribuído a edição ao Ministro de Estado supervisor da área ou a autoridade de nível hierárquico equivalente, referido pronunciamento foi emitido pelo Comandante do Exército, com base no Despacho no 19/GM-MD, de 16 de março de 2020, publicado no Diário Oficial da União, de 19 de março de 2020 - Edição 54 - Seção 1-Página 18, que conferiu efeito vinculante ao Parecer 0056/2020/CONJUR-MD/CGU/AGU.
Na instrução inicial (peça 92) , analisando-se os documentos nos autos, concluiu-se pela necessidade de realização de citação para a seguinte irregularidade: 
Irregularidade 1:  apropriação indevida de recursos de pensão militar federal, no período de 1º/2/1999 (quando foram implementados na folha de pagamento do exército a pensão por morte de militar constituída com certidão de nascimento falsa) a 1º/2/2006, quando houve a suspensão dos pagamentos.
Evidências da irregularidade: documentos técnicos presentes nas peças 6, 8, 9, 11, 12, 13, 14, 15, 16, 32, 33, 36, 43, 44, 46, 49, 51, 52, 53, 54, 55, 60, 61, 62, 64, 65, 66, 67, 68, 69, 70, 71 e 72.
	Normas infringidas: art. 71, inciso II, da Constituição Federal/1988; arts. 884, 876 e 927 do Código Civil (Lei 10.406 de 10/1/2002) ; art. 7º, alínea ¿d¿, da Lei 3765, de 4/5/1960 (dispõe sobre as pensões militares) ; art. 26, inciso II, do Decreto 49.096, de 10/10/1960, e art. 251, caput, do Código Penal Militar.
	Débitos relacionados à responsável Katia Inez do Carmo (CPF: XXX.442.111-XX) :
	Data de ocorrência
	Valor histórico (R$) 

	1/2/1999
	1.862,84

	1/3/1999
	2.015,09

	1/4/1999
	2.015,09

	1/5/1999
	2.015,09

	1/6/1999
	2.495,01

	1/7/1999
	3.486,41

	1/8/1999
	2.015,09

	1/9/1999
	2.015,09

	1/10/1999
	2.015,09

	1/11/1999
	2.015,09

	1/12/1999
	4.087,23

	1/1/2000
	2.015,09

	1/2/2000
	2.015,09

	1/3/2000
	2.015,09

	1/4/2000
	2.015,09

	1/5/2000
	2.119,21

	1/6/2000
	2.015,09

	1/7/2000
	3.185,05

	1/8/2000
	2.015,09

	1/9/2000
	2.015,09

	1/10/2000
	2.015,09

	1/11/2000
	2.015,09

	1/12/2000
	3.131,47

	1/1/2001
	2.015,09

	1/2/2001
	2.814,46

	1/3/2001
	2.814,46

	1/4/2001
	2.931,74

	1/5/2001
	2.940,60

	1/6/2001
	2.809,44

	1/7/2001
	4.511,61

	1/8/2001
	2.790,36

	1/9/2001
	2.931,76

	1/10/2001
	2.810,52

	1/11/2001
	2.790,36

	1/12/2001
	3.952,41

	1/1/2002
	3.334,40

	1/2/2002
	2.853,44

	1/3/2002
	2.985,88

	1/4/2002
	2.873,88

	1/5/2002
	2.853,44

	1/6/2002
	2.897,66

	1/7/2002
	5.026,47

	1/8/2002
	3.775,91

	1/9/2002
	3.032,26

	1/10/2002
	3.110,10

	1/11/2002
	3.050,10

	1/12/2002
	4.551,03

	1/1/2003
	3.050,10

	1/2/2003
	3.026,10

	1/3/2003
	3.269,10

	1/4/2003
	3.026,10

	1/5/2003
	3.074,10

	1/6/2003
	3.026,10

	1/7/2003
	4.871,10

	1/8/2003
	3.026,10

	1/9/2003
	3.026,10

	1/10/2003
	3.026,10

	1/11/2003
	3.026,10

	1/12/2003
	4.418,11

	1/1/2004
	3.040,10

	1/2/2004
	3.026,10

	1/3/2004
	3.026,10

	1/4/2004
	3.026,10

	1/5/2004
	3.166,90

	1/6/2004
	3.334,26

	1/7/2004
	4.953,98

	1/8/2004
	3.026,10

	1/9/2004
	3.098,40

	1/10/2004
	3.313,91

	1/11/2004
	4.303,91

	1/12/2004
	5.275,03

	1/1/2005
	4.152,71

	1/2/2005
	3.328,68

	1/3/2005
	3.334,68

	1/4/2005
	3.359,88

	1/5/2005
	3.328,68

	1/6/2005
	3.575,88

	1/7/2005
	5.688,34

	1/8/2005
	3.328,68

	1/9/2005
	3.328,68

	1/10/2005
	3.328,68

	1/11/2005
	3.651,97

	1/12/2005
	5.508,42

	1/1/2006
	72.994,53

	1/2/2006
	3.721,27

		Cofre credor: Tesouro Nacional.
		Responsável: Katia Inez do Carmo (CPF: XXX.442.111-XX) .
Conduta: requer à Administração Militar habilitação à pensão, por morte de militar, utilizando certidão de nascimento falsa, e receber ilegalmente os recursos da pensão previdenciária aos quais não tinha direito.
Nexo de causalidade: ao requer habilitação ao recebimento de pensão, por morte de militar, utilizando certidão de nascimento falsa, e receber recursos da pensão obtida ilegalmente, a responsável incorreu em apropriação indevida de recursos públicos e causou dano ao erário.
Culpabilidade: não há excludentes de ilicitude, de culpabilidade e de punibilidade. É razoável supor que a responsável tinha consciência da ilicitude de sua conduta. Era esperada conduta diversa da praticada, qual seja, não requerer pensão utilizando certidão de nascimento falsa e não se apropriar de benefício previdenciário aos quais não tinha direito. 
Tal conclusão decorreu da constatação dos seguintes fatos:
14.1.	Em 28/10/1999 a Sra. Kátia Inez do Carmo requereu habilitação à pensão do 2º Tenente Reformado, Benedicto Malaquias do Carmo, falecido em 10/9/1995, na condição de filha do ex-militar, para receber cota integral, apresentando, na oportunidade, os documentos necessários (certidão de nascimento, carteira de identidade e CPF) . Os benefícios passaram a ser creditados na Conta Bancária 44868, Agência 16764, do Banco Itaú, a partir de janeiro de 1999 (inclusive os atrasados do período de 10/9/1995 a 31/12/1998) (peça 12, p. 16) .
... 
14.3.	... o laudo da perícia papiloscópica analisou as digitais presentes no prontuário civil da Sra. Kátia Inez do Carmo e aquelas cadastradas no exército em nome de Karina concluindo que se tratava da mesma pessoa.
14.4.	Em testemunho perante a Polícia Federal e Justiça Federal (peças 9 e 11) , a responsável declarou ter comprado a certidão de nascimento, pelo valor de R$ 100,00, que foi utilizada para confecção da documentação apresentada ao setor de inativos e pensionistas do exército e posteriormente para emissão de passaporte utilizado em viagem internacional para Suíça.
...
17.	Resta claro que a responsável, deliberadamente, adquiriu certidão de nascimento falsa para requerer habilitação em pensão previdenciária após o falecimento do militar reformado Benedicto Malaquias do Carmo, recebendo ilegalmente os benefícios durante 7 (sete) anos, ciente da ilegalidade dos atos, e agiu de má fé ao apresentar documento de identificação inidôneo na intenção de receber a pensão a qual não tinha direito.
Em cumprimento ao pronunciamento da unidade (peça 94) , foi efetuada citação da responsável, nos moldes adiante:
 Katia Inez do Carmo - promovida a citação da responsável, conforme delineado adiante:
	Comunicação: Ofício 69650/2020 - Seproc (peça 99) 
Data da Expedição: 8/1/2021
Data da Ciência: não houve (Não procurado) (peça 101) 
Observação: Ofício enviado para o endereço do responsável, conforme pesquisa na base de dados no sistema da Receita Federal, custodiada pelo TCU.
	
	Comunicação: Ofício 71770/2020 - Seproc (peça 98) 
Data da Expedição: 8/1/2021
Data da Ciência: 12/1/2021 (peça 100) 
Nome Recebedor: Adson Silva
Observação: Ofício enviado para o endereço do responsável, conforme pesquisa na base de dados nos sistemas corporativos do TCU, custodiada pelo TCU.
Fim do prazo para a defesa: 27/1/2021
	
	Comunicação: Ofício 8480/2021 - Seproc (peça 103) 
Data da Expedição: 12/3/2021
Data da Ciência: 19/3/2021 (peças 106 e 104) 
Nome Recebedor: Maria Aparecida
Observação: Ofício enviado para o endereço do responsável, conforme pesquisa na base de dados no sistema da Receita Federal, custodiada pelo TCU.
Fim do prazo para a defesa: 3/4/2021
	
Conforme Despacho de Conclusão das Comunicações Processuais (peça 107) , as providências inerentes às comunicações processuais foram concluídas. 
Transcorrido o prazo regimental, a responsável Katia Inez do Carmo permaneceu silente, devendo ser considerada revel, nos termos do art. 12, § 3º, da Lei 8.443/1992.
ANÁLISE DOS PRESSUPOSTOS DE PROCEDIBILIDADE DA IN/TCU 71/2012
Avaliação de Viabilidade do Exercício do Contraditório e Ampla Defesa
	Verifica-se que não houve o transcurso de mais de dez anos desde o fato gerador sem que tenha havido a notificação da responsável pela autoridade administrativa federal competente (art. 6º, inciso II, c/c art. 19 da IN/TCU 71/2012, modificada pela IN/TCU 76/2016) , uma vez que as concessões irregulares dos benefícios apurados, que motivaram pagamentos delas decorrentes, ocorreram no período de 1º/1/1999 a 1/2/2006 (peça 43, p. 14) e foi instaurado inquérito policial militar que culminou na condenação da responsável pelo crime de estelionato e a devolver os recursos (peça 43, p. 3-6, 14) .
A responsável foi notificada sobre a irregularidade conforme abaixo:
a) Kátia Inez do Carmo, por meio do ofício acostado à peça 17, recebido em 7/1/2020, conforme AR (peça 18) ;
b) presencialmente, acompanhada de procurador legalmente constituído, para prestar testemunho em 10/2/2006 (Polícia Federal) e 26/7/2007 (Justiça Federal) , peças 9 e 11; 
c) para apresentar defesa a justiça federal (peça 24) ; e
d) no curso da fase interna desta TCE (peças 17 e 28) . 
Entende-se que o lapso temporal até a presente data não prejudicaria o exercício do direito ao contraditório e a ampla defesa, haja vista as diversas oportunidades de defesa concedidas à responsável.
Valor de Constituição da TCE 	
	Verifica-se, ainda, que o valor atualizado do débito apurado (sem juros) em 1/1/2017 é de R$ 768.544,27, portanto superior ao limite mínimo de R$ 100.000,00, na forma estabelecida conforme os arts. 6º, inciso I, e 19 da IN/TCU 71/2012, modificada pela IN/TCU 76/2016. 
OUTROS PROCESSOS/DÉBITOS NOS SISTEMAS DO TCU COM OS MESMOS RESPONSÁVEIS
	Informa-se que não foi encontrado débito imputável à responsável em outros processos no Tribunal.
	A tomada de contas especial está, assim, devidamente constituída e em condição de ser instruída.
EXAME TÉCNICO
Da validade das notificações:
	Preliminarmente, cumpre tecer breves considerações sobre a forma como são realizadas as comunicações processuais no TCU. A esse respeito, destacam-se o art. 179, do Regimento Interno do TCU (Resolução 155, de 4/12/2002) e o art. 4º, inciso III, § 1º, da Resolução TCU 170, de 30 de junho de 2004, in verbis:
Art. 179. A citação, a audiência ou a notificação, bem como a comunicação de diligência, farse-ão:
I - mediante ciência da parte, efetivada por servidor designado, por meio eletrônico, fac-símile, telegrama ou qualquer outra forma, desde que fique confirmada inequivocamente a entrega da comunicação ao destinatário;
II - mediante carta registrada, com aviso de recebimento que comprove a entrega no endereço do destinatário;
III - por edital publicado no Diário Oficial da União, quando o seu destinatário não for localizado
 (...) 
Art. 3º As comunicações serão dirigidas ao responsável, ou ao interessado, ou ao dirigente de órgão ou entidade, ou ao representante legal ou ao procurador constituído nos autos, com poderes expressos no mandato para esse fim, por meio de:
I - correio eletrônico, fac-símile ou telegrama;
II - servidor designado;
III - carta registrada, com aviso de recebimento;
IV - edital publicado no Diário Oficial da União, quando o seu destinatário não for localizado, nas hipóteses em que seja necessário o exercício de defesa.
Art. 4º. Consideram-se entregues as comunicações:
I - efetivadas conforme disposto nos incisos I e II do artigo anterior, mediante confirmação da ciência do destinatário;
II - realizadas na forma prevista no inciso III do artigo anterior, com o retorno do aviso de recebimento, entregue comprovadamente no endereço do destinatário;
III - na data de publicação do edital no Diário Oficial da União, quando realizadas na forma prevista no inciso IV do artigo anterior.
§ 1º O endereço do destinatário deverá ser previamente confirmado mediante consulta aos sistemas disponíveis ao Tribunal ou a outros meios de informação, a qual deverá ser juntada ao respectivo processo.
 (...) 
	Bem se vê, portanto, que a validade da citação via postal não depende de que o aviso de recebimento seja assinado pelo próprio destinatário da comunicação, o que dispensa, no caso em tela, a entrega do AR em "mãos próprias". A exigência da norma é no sentido de o Tribunal verificar se a correspondência foi entregue no endereço correto, residindo aqui a necessidade de certeza inequívoca. 
	Não é outra a orientação da jurisprudência do TCU, conforme se verifica dos julgados a seguir transcritos:
São válidas as comunicações processuais entregues, mediante carta registrada, no endereço correto do responsável, não havendo necessidade de que o recebimento seja feito por ele próprio (Acórdão 3648/2013-TCU-Segunda Câmara, Relator Min. José Jorge) ;
É prescindível a entrega pessoal das comunicações pelo TCU, razão pela qual não há necessidade de que o aviso de recebimento seja assinado pelo próprio destinatário. Entregandose a correspondência no endereço correto do destinatário, presume-se o recebimento da citação. (Acórdão 1019/2008-TCU-Plenário, Relator Min. Benjamin Zymler) ;
As comunicações do TCU, inclusive as citações, deverão ser realizadas mediante Aviso de Recebimento - AR, via Empresa Brasileira de Correios e Telégrafos, bastando para sua validade que se demonstre que a correspondência foi entregue no endereço correto. (Acórdão 1526/2007-TCU-Plenário, Relator Min. Aroldo Cedraz) .
A validade do critério de comunicação processual do TCU foi referendada pelo Supremo Tribunal Federal, nos termos do julgamento do MS-AgR 25.816/DF, por meio do qual se afirmou a desnecessidade da ciência pessoal do interessado, entendendo-se suficiente a comprovação da entrega do "AR" no endereço do destinatário:
Ementa: agravo regimental. Mandado de segurança. Desnecessidade de intimação pessoal das decisões do tribunal de contas da união. art. 179 do regimento interno do TCU. Intimação do ato impugnado por carta registrada, iniciado o prazo do art. 18 da lei nº 1.533/51 da data constante do aviso de recebimento. Decadência reconhecida. Agravo improvido.
O envio de carta registrada com aviso de recebimento está expressamente enumerado entre os meios de comunicação de que dispõe o Tribunal de Contas da União para proceder às suas intimações.
O inciso II do art. 179 do Regimento Interno do TCU é claro ao exigir apenas a comprovação da entrega no endereço do destinatário, bastando o aviso de recebimento simples. 
Da revelia da responsável Katia Inez do Carmo
No caso vertente, a citação da responsável (Katia Inez do Carmo) se deu em endereços provenientes de pesquisas de endereços realizadas pelo TCU (vide parágrafos acima) , porquanto, devido ao insucesso de realizar a citação em endereços constantes na base de dados da Receita custodiada pelo TCU, buscou-se a notificação em endereços provenientes das bases de dados públicas custodiadas pelo TCU (TSE e Renach) e das bases de dados do próprio TCU. A entrega dos ofícios citatórios nesses endereços ficou comprovada conforme detalhamento a seguir:
Katia Inez do Carmo, ofício 69650/2020 - Seproc (peça 99) , origem no sistema da Receita Federal; ofício 71770/2020 - Seproc (peça 98) , origem nos sistemas corporativos do TCU e ofício 8480/2021 - Seproc (peça 103) , origem no sistema da Receita Federal.
Nos processos do TCU, a revelia não leva à presunção de que seriam verdadeiras todas as imputações levantadas contra os responsáveis, diferentemente do que ocorre no processo civil, em que a revelia do réu opera a presunção da verdade dos fatos narrados pelo autor (Acórdão 1009/2018-TCU-Plenário, Relator Min. Bruno Dantas; 2369/2013 - TCU - Plenário, Relator Min. Benjamin Zymler e 2449/2013 - TCU - Plenário, Relator Min. Benjamin Zymler) . Dessa forma, a avaliação da responsabilidade do agente não pode prescindir da prova existente no processo ou para ele carreada. 
Ao não apresentar sua defesa, a responsável deixou de produzir prova da regular aplicação dos recursos sob sua responsabilidade, em afronta às normas que impõem aos gestores públicos a obrigação legal de, sempre que demandados pelos órgãos de controle, apresentar os documentos que demonstrem a correta utilização das verbas públicas, a exemplo do contido no art. 93 do Decreto-Lei 200/1967: "Quem quer que utilize dinheiros públicos terá de justificar seu bom e regular emprego na conformidade das leis, regulamentos e normas emanadas das autoridades administrativas competentes." 
Mesmo as alegações de defesa não sendo apresentadas, considerando o princípio da verdade real que rege esta Corte, procurou-se buscar, em manifestações da responsável na fase interna desta Tomada de Contas Especial, se havia algum argumento que pudesse ser aproveitado a seu favor. 
	No entanto, a responsável não se manifestou na fase interna, não havendo, assim, nenhum argumento que possa vir a ser analisado e posteriormente servir para afastar as irregularidades apontadas.
Ressalte-se que a Justiça Militar condenou a responsável por crime de estelionato (art. 251, caput, do CPM) e, no âmbito civil, ela foi condenada a recompor os cofres públicos, em sentença prolatada pelo TRF- 1ª Região (peças 14 a 16 e 23) .
Além disso, em se tratando de processo em que a parte interessada não se manifestou acerca das irregularidades imputadas, não há elementos para que se possa efetivamente aferir e reconhecer a ocorrência de boa-fé na conduta da responsável, podendo este Tribunal, desde logo, proferir o julgamento de mérito pela irregularidade das contas, conforme os termos dos §§ 2º e 6º do art. 202 do Regimento Interno do TCU. (Acórdão 2064/2011-TCU-Primeira Câmara (relator Min. Ubiratan Aguiar) , 6.182/2011-TCU-1ª Câmara (relator Min. Weber de Oliveira) , 4.072/2010-TCU-1ª Câmara (Relator Min. Valmir Campelo) , 1.189/2009-TCU-1ª Câmara (Relator Min. Marcos Bemquerer) , 731/2008-TCU-Plenário (Relator Min. Aroldo Cedraz) .
Dessa forma, a responsável Katia Inez do Carmo deve ser considerada revel, nos termos do art. 12, § 3º, da Lei 8.443/1992, devendo as contas serem julgadas irregulares, condenando-a ao débito apurado, com acréscimo de juros de mora.
Prescrição da Pretensão Punitiva
	Vale ressaltar que a pretensão punitiva do TCU, conforme Acórdão 1441/2016-TCU-Plenário, Relator Min. Benjamin Zymler, que uniformizou a jurisprudência acerca dessa questão, subordina-se ao prazo geral de prescrição indicado no art. 205 do Código Civil, que é de dez anos, contado da data de ocorrência da irregularidade sancionada, nos termos do art. 189 do Código Civil, sendo este prazo interrompido pelo ato que ordenar a citação, a audiência ou a oitiva da responsável.
No caso em exame, ocorreu a prescrição, uma vez que a irregularidade sancionada ocorreu em 1/2/2006, e o ato de ordenação da citação ocorreu em 1/12/2020.
CONCLUSÃO
	Em face da análise promovida na seção "Exame Técnico", verifica-se que a responsável Katia Inez do Carmo não logrou comprovar a boa e regular aplicação dos recursos, instada a se manifestar, optou pelo silêncio, configurando a revelia, nos termos do § 3º, do art. 12, da Lei 8.443/1992. Ademais, inexistem nos autos elementos que demonstrem a boa-fé da responsável ou a ocorrência de outras excludentes de culpabilidade.
Verifica-se também que houve a prescrição da pretensão punitiva, conforme análise já realizada.
	Tendo em vista que não constam dos autos elementos que permitam reconhecer a boa-fé da responsável, sugere-se que as suas contas sejam julgadas irregulares, nos termos do art. 202, § 6º, do Regimento Interno do TCU, com a imputação do débito atualizado monetariamente e acrescido de juros de mora, nos termos do art. 202, § 1º do Regimento Interno do TCU, descontado o valor eventualmente recolhido.
Por fim, como não houve elementos que pudessem modificar o entendimento acerca das irregularidades em apuração, mantém-se a matriz de responsabilização presente na peça 91.
PROPOSTA DE ENCAMINHAMENTO
Diante do exposto, submetemos os autos à consideração superior, propondo ao Tribunal:
considerar revel a responsável Katia Inez do Carmo (CPF: XXX.442.111-XX) , para todos os efeitos, dando-se prosseguimento ao processo, com fulcro no art. 12, § 3º, da Lei 8.443/1992; 
julgar irregulares, nos termos dos arts. 1º, inciso I, 16, inciso III, alíneas b e d, da Lei 8.443/1992, c/c os arts. 19 e 23, inciso III, da mesma Lei, as contas da responsável Katia Inez do Carmo (CPF: XXX.442.111-XX) , condenando-a ao pagamento das importâncias a seguir especificadas, atualizadas monetariamente e acrescidas dos juros de mora, calculadas a partir das datas discriminadas até a data da efetiva quitação do débito, fixando-lhe o prazo de quinze dias, para que comprove, perante o Tribunal, o recolhimento das referidas quantias aos cofres do Tesouro Nacional, nos termos do art. 23, inciso III, alínea "a", da citada lei, c/c o art. 214, inciso III, alínea "a", do Regimento Interno do TCU.  
		Débitos relacionados à responsável Katia Inez do Carmo (CPF: XXX.442.111-XX) :
	Data de ocorrência
	Valor histórico (R$) 

	1/2/1999
	1.862,84

	1/3/1999
	2.015,09

	1/4/1999
	2.015,09

	1/5/1999
	2.015,09

	1/6/1999
	2.495,01

	1/7/1999
	3.486,41

	1/8/1999
	2.015,09

	1/9/1999
	2.015,09

	1/10/1999
	2.015,09

	1/11/1999
	2.015,09

	1/12/1999
	4.087,23

	1/1/2000
	2.015,09

	1/2/2000
	2.015,09

	1/3/2000
	2.015,09

	1/4/2000
	2.015,09

	1/5/2000
	2.119,21

	1/6/2000
	2.015,09

	1/7/2000
	3.185,05

	1/8/2000
	2.015,09

	1/9/2000
	2.015,09

	1/10/2000
	2.015,09

	1/11/2000
	2.015,09

	1/12/2000
	3.131,47

	1/1/2001
	2.015,09

	1/2/2001
	2.814,46

	1/3/2001
	2.814,46

	1/4/2001
	2.931,74

	1/5/2001
	2.940,60

	1/6/2001
	2.809,44

	1/7/2001
	4.511,61

	1/8/2001
	2.790,36

	1/9/2001
	2.931,76

	1/10/2001
	2.810,52

	1/11/2001
	2.790,36

	1/12/2001
	3.952,41

	1/1/2002
	3.334,40

	1/2/2002
	2.853,44

	1/3/2002
	2.985,88

	1/4/2002
	2.873,88

	1/5/2002
	2.853,44

	1/6/2002
	2.897,66

	1/7/2002
	5.026,47

	1/8/2002
	3.775,91

	1/9/2002
	3.032,26

	1/10/2002
	3.110,10

	1/11/2002
	3.050,10

	1/12/2002
	4.551,03

	1/1/2003
	3.050,10

	1/2/2003
	3.026,10

	1/3/2003
	3.269,10

	1/4/2003
	3.026,10

	1/5/2003
	3.074,10

	1/6/2003
	3.026,10

	1/7/2003
	4.871,10

	1/8/2003
	3.026,10

	1/9/2003
	3.026,10

	1/10/2003
	3.026,10

	1/11/2003
	3.026,10

	1/12/2003
	4.418,11

	1/1/2004
	3.040,10

	1/2/2004
	3.026,10

	1/3/2004
	3.026,10

	1/4/2004
	3.026,10

	1/5/2004
	3.166,90

	1/6/2004
	3.334,26

	1/7/2004
	4.953,98

	1/8/2004
	3.026,10

	1/9/2004
	3.098,40

	1/10/2004
	3.313,91

	1/11/2004
	4.303,91

	1/12/2004
	5.275,03

	1/1/2005
	4.152,71

	1/2/2005
	3.328,68

	1/3/2005
	3.334,68

	1/4/2005
	3.359,88

	1/5/2005
	3.328,68

	1/6/2005
	3.575,88

	1/7/2005
	5.688,34

	1/8/2005
	3.328,68

	1/9/2005
	3.328,68

	1/10/2005
	3.328,68

	1/11/2005
	3.651,97

	1/12/2005
	5.508,42

	1/1/2006
	72.994,53

	1/2/2006
	3.721,27

Valor atualizado do débito (com juros) em 11/5/2021: R$ 1.885.835,18.
	autorizar, desde logo, a cobrança judicial das dívidas, caso não atendida a notificação, na forma do disposto no art. 28, inciso II, da Lei 8.443/1992;
autorizar também, desde logo, se requerido, com fundamento no art. 26 da Lei 8.443, de 1992, c/c o art. 217, §§ 1º e 2º do Regimento Interno do TCU, o parcelamento da (s) dívida (s) em até 36 parcelas, incidindo, sobre cada parcela, corrigida monetariamente, os correspondentes acréscimos legais, fixando-lhe o prazo de quinze dias, a contar do recebimento da notificação, para comprovar, perante o Tribunal, o recolhimento da primeira parcela, e de trinta dias, a contar da parcela anterior, para comprovar os recolhimentos das demais parcelas, devendo incidir, sobre cada valor mensal, atualizado monetariamente, os juros de mora devidos, no caso do débito, na forma prevista na legislação em vigor, alertando a responsável de que a falta de comprovação do recolhimento de qualquer parcela importará o vencimento antecipado do saldo devedor, nos termos do § 2º do art. 217 do Regimento Interno deste Tribunal; 
enviar cópia do Acórdão a ser prolatado à Procuradoria da República no Estado de MT, nos termos do § 3º do art. 16 da Lei 8.443/1992, c/c o § 7º do art. 209 do Regimento Interno do TCU, para adoção das medidas cabíveis; e
enviar cópia do Acórdão que vier a ser proferido ao Comando da 13ª Brigada de Infantaria Motorizada e à responsável, para ciência;
informar à Procuradoria da República no Estado de MT, ao Comando da 13ª Brigada de Infantaria Motorizada e ao responsável que a presente deliberação, acompanhada do Relatório e do Voto que a fundamenta, está disponível para a consulta no endereço www.tcu.gov.br/acordaos, além de esclarecer que, caso requerido, o TCU poderá fornecer sem custos as correspondentes cópias, de forma impressa; e
informar à Procuradoria da República no Estado de MT que, nos termos do parágrafo único do art. 62 da Resolução TCU 259/2014, os procuradores e membros do Ministério Público credenciados nesta Corte podem acessar os presentes autos de forma eletrônica e automática, ressalvados apenas os casos de eventuais peças classificadas como sigilosas, as quais requerem solicitação formal."
6.	O Ministério Público junto ao TCU assim se manifestou:
"O Ministério Público de Contas manifesta-se, no essencial, de acordo com a proposta de encaminhamento elaborada pela SecexTCE (peças 108 a 110) , a fim de que sejam julgadas irregulares as contas de Katia Inez do Carmo, com fulcro no art. 16, III, "d", da Lei 8.443/1992, com sua condenação pelo débito apurado nos autos, mas sem aplicação de sanções, em razão da prescrição da pretensão punitiva do TCU. Embora a unidade técnica tenha incluído as alíneas "b" e "d" do art. 16, III, da Lei 8.443/1992 na fundamentação legal da irregularidade das contas, entende-se que a condenação deve se basear apenas na alínea "d", eis que não houve prática de ato de gestão por parte da responsável, mas sim recebimento indevido de benefício previdenciário, em razão do fornecimento de documentos falsos ao Exército Brasileiro."
É o relatório.

não há.

Procurador Júlio Marcelo de Oliveira.

RECEBIMENTO IRREGULAR DE BENEFÍCIOS PREVIDENCIÁRIOS. FRAUDE. CONTAS IRREGULARES. DÉBITO. PRESCRIÇÃO DA PRETENSÃO PUNITIVA.

TOMADA DE CONTAS ESPECIAL (TCE)

Secretaria de Controle Externo de Tomada de Contas Especial (SecexTCE).

Cuidam os autos de tomada de contas especial instaurada pelo Comando da 13ª Brigada de Infantaria Motorizada em desfavor de Katia Inez do Carmo, em razão do recebimento de benefícios previdenciários aos quais não tinha direito, no período de 1º/1/1999 a 1º/2/2006.
2.	Os fatos foram apurados no âmbito de ação penal militar com sentença de condenação pela prática de crime de estelionato, tipificado no art. 251 do Código Penal Militar, proferida pela Auditoria da 9ª Circunscrição Judiciária Militar.
3.	Constatou-se que a sra. Katia Inez do Carmo, por meio de uma certidão de nascimento falsa, criou uma pessoa física fictícia, Karina Júlia do Carmo, para se habilitar como pensionista de Benedicto Malaquias do Carmo.
4.	Em depoimento prestado ao Departamento de Polícia Federal, a responsável assim admitiu a prática da fraude (peça 9, p. 2) :
	"QUE como estava passando necessidade e demoraria muito tempo até que conseguisse provar ser filha de BENEDICTO MALAQUIAS DO CARMO, a interrogada resolveu comprar uma certidão de nascimento falsa com o nome de KARINA JULIA DO CARMO, constando como sendo filha de BENEDICTO MALAQUIAS DO CARMO e ACELINA BISPO DOS SANTOS;
	QUE de posse da certidão falsa a interrogada retirou os demais, documentos como CPF, RG e passaporte com o nome de KARINA JULIA DO CARMO;".
	QUE de posse de todos esses documentos a interrogada deu entrada em processo de habilitação no Exército para receber os benefícios de pensão militar e assistência do fundo de saúde do Exército".
5.	Assim, a sra. Katia Inez do Carmo recebeu, como falsa pensionista de falecido militar, indevidamente benefícios no valor aproximado de R$ 407.397,15 no período de janeiro de 1999 a janeiro de 2006.
II
6.	Regularmente, citada, a responsável optou por permanecer silente. Dessa forma, de acordo com o art. 12, § 3º, da Lei 8.443/1992, está caracterizada a sua revelia, cabendo dar prosseguimento ao processo.
7.	Tanto a unidade técnica quanto o Ministério Público junto ao TCU entenderam que a responsável deve ter suas contas julgadas irregulares com a condenação em débito pelos valores impugnados.
8.	Com efeito, constatado o prejuízo ao Erário decorrente da conduta dolosa da responsável e a inexistência de elementos que possam configurar a sua boa-fé, cabe acatar a proposta contida nos pareceres precedentes.
9.	Não cabe a aplicação de sanção a teor do entendimento manifestado por meio de incidente de uniformização de jurisprudência, no sentido de que a pretensão punitiva desta Corte de Contas subordina-se ao prazo geral de prescrição indicado no art. 205 do Código Civil (Acórdão 1441/2016-TCU-Plenário) . Isso porque o último recebimento indevido ocorreu em 1º/2/2006 e o ato de ordenação da citação ocorreu em 10/12/2020 (peça 95) .
	Ante o exposto, acolho os pareceres precedentes, cujos fundamentos incorporo como razões de decidir, e voto por que o Tribunal adote o acórdão que ora submeto à deliberação deste Colegiado.
TCU, Sala das Sessões, em 15 de setembro de 2021.
BENJAMIN ZYMLER 
Relator